【裁判字號】    92,台上,6592
【裁判日期】    921127
【裁判案由】    偽造文書
【裁判全文】
最高法院刑事判決                              九十二年度台上字第六五九二號
    上  訴  人  甲○○原名王.
    選任辯護人  莊勝榮律師
右上訴人因偽造文書案件，不服台灣高等法院中華民國九十年六月十九日第二審更審
判決（九十年度上更(一)字第一五四號，起訴案號：台灣板橋地方法院檢察署八十五年
度偵字第一七一六八號），提起上訴，本院判決如左：
    主  文
原判決撤銷，發回台灣高等法院。
    理  由
本件原判決認定：上訴人甲○○（原名王甲○○）於民國（下同）八十三年九月間召
集如原判決附表所示每會新台幣（下同）二萬元互助會，連會首共三十八人，於八十
三年九月十五日起會，每月十五日下午一時許，在台北縣三重市○○○路十四號許李
月惠居處開標，底標二千五百元（採內標制）。嗣上訴人於八十四年間因經濟能力不
佳且開始負債，並見上開互助會會員彼此間未必相識及未必前來親自投標，認有機可
乘，乃基於意圖為自己不法所有及偽造他人名義標單後持以行使之概括犯意，於如原
判決附表編號十九、二十、三十七所示時間地點，分別冒陳美富及阿美（施秋美）之
名義，以如原判決附表所示方法冒標，得標後，再向其他會員佯稱陳美富等人得標，
而行使上開偽造之標單，均足生損害於阿玉及其他活會會員，計詐得如上開附表所載
金額之會款，上開偽造之陳美富名義，僅載金額未載姓名之標單均於得標後撕毀丟棄
、滅失。迄於八十五年七月中旬，上訴人竟避不見面，郭貴姬、林松田、張心芳、陳
佑昌、施秋美始知受騙。上訴人復明知自己經濟能力不佳，已無資力繳交會款，對外
負債累累，並已多次冒他人名義標取自己當會首之會款，仍基於同前之概括犯意，於
八十四年十一月二十五日以鳳雯、重仁之名義參加陳欣欣所召集，每月二萬元，自八
十四年十一月二十五日起標至八十七年四月十日止，於每月二十五日開標（另於八十
五年起每個月加標一次），底標二千元，共三十七會之互助會二會，並於八十四年十
二月二十五日及八十五年二月二十五日即以三千六百元及三千一百元之高價得標，嗣
僅繳交會款至八十五年五月二十五日及同年六月二十五日之一萬元，餘即未再繳納，
共計詐得一百零九萬元等情。因而撤銷第一審之科刑判決，改判仍依想像競合犯、牽
連犯從一重論處上訴人甲○○連續行使偽造私文書，足以生損害於他人罪刑，固非無
見。
惟查：一、原判決事實欄載稱上訴人冒標施秋美之會款，方法如其附表編號三十七所
載：「由王甲○○於八十四年八月十五日，在空白標單上偽造阿美名義及標息四千七
百元後持以競標而冒標，為第十三會，詐得四十一萬三千一百元」等情；準此，上訴
人於此部分，亦有偽造阿美名義之標單以詐標會款之事實。然原判決理由第三項之論
斷謂：上訴人「所為係犯刑法第三百三十九條第一項之詐欺取財罪，第二百十六條、
第二百十條、第二百二十條之行使偽造私文書罪。被告偽造如附表編號十九、二十號
投標單上陳美富之署押，乃偽造準私文書之階段所為；其偽造私文書之低度行為為行
使之高度行為所吸收，不另論罪」云云，似認定上訴人之冒標行為，僅其附表編號十
九、二十所示偽造陳美富標單部分，成立刑法第二百十六條、第二百十條、第二百二
十條之行使偽造私文書罪，而就上開編號三十七所示偽造阿美名義之標單並持以行使
部分，則漏未說明應如何論罪，自嫌判決理由不備。二、依卷附互助會單所載，系爭
互助會連會首共三十八人，於八十三年九月十五日起會，每月十五日標會一次，至八
十六年九月十五日止會（見本案第一七一六八號偵查卷第三十九頁）。依原判決認定
上訴人於八十五年七月中旬起停標，避不見面等情，則該會迄於停標時止，應尚有十
五活會，其餘二十三會應為會首、死會或遭冒標之會份。原判決附表除記載為十五活
會及其餘之會首、死會、遭冒標部分外，其編號二十一、二十二、三十八會員「阿玉
」（即黃邱細玉）部分均記載為「未標」；而依證人陳黃麗雲（黃邱細玉之女）於第
一審所供：「二萬元的會，我參加一會，是用『阿玉』的名字，另外母親黃邱細玉參
加一會，也是用『阿玉』名字，兩會一個活會是我的，我母親是死會，但只拿到一半
的得標款，在八十五年五月十五日標到，標金四千九百元，是我打電話叫被告幫我代
標」，黃邱細玉供稱：伊原參加三會，其中一會事後才知被許李月惠或上訴人標走，
許李月惠說此會他要吃下來，但未交伊得標會款云云，上訴人與許李月惠則均否認標
走該會（見第一審卷第五十、一六三頁，原審上訴卷第十二、二十九頁）。如果無訛
，上開編號二十一、二十二、三十八會員「阿玉」之三會，除上訴人與許李月惠均否
認標走之一會外，其餘二會似分別為一活會及一死會。原判決附表就該部分均記載為
「未標」，與上述卷內訴訟資料不盡符合，亦有可議。以上或為上訴意旨所指摘，或
為本院得依職權調查之事項，應認原判決仍有撤銷發回更審之原因。
據上論結，應依刑事訴訟法第三百九十七條、第四百零一條，判決如主文。
中      華      民      國    九十二    年     十一     月    二十七    日
                              最高法院刑事第十庭
                                  審判長法官  白  文  漳
                                        法官  吳  昆  仁
                                        法官  孫  增  同
                                        法官  洪  明  輝
                                        法官  陳  東  誥
      右正本證明與原本無異
                                              書  記  官
中      華      民      國    九十二    年     十二     月      一      日
                                                                       Ｋ


司法院資訊處製作；財團法人民間司法改革基金會備份。
